【裁判字號】    96,重上更(二),165
【裁判日期】    970305
【裁判案由】    誣告
【裁判全文】
臺灣高等法院臺中分院刑事判決   96年度重上更(二)字第165號
上  訴  人
即  被  告  丙○○
選任辯護人  柯開運律師
上列上訴人因誣告案件，不服臺灣彰化地方法院91年度訴字第
129號中華民國92年1月21日第一審判決（起訴案號：臺灣彰化
地方法院檢察署91年度偵字第112號），提起上訴，判決後經最
高法院第二次發回更審，本院判決如下：
    主  文
原判決撤銷。
丙○○犯誣告罪，處有期徒刑拾月，減為有期徒刑伍月。緩刑參
年。
    事  實
一、丙○○明知發票日期為民國93年3月15日，到期日期為同年
    月30日，面額為新台幣（下同）49萬元之本票一紙，乃其自
    願簽發予丁○○。詎其事後心生不甘，明知甲○○、丁○○
    、戊○○三人並無對其有何恐嚇取財、妨害自由之情事，竟
    意圖使三人受刑事處分，捏造「甲○○於90年3月15日夜間
    ，佯以要賣房屋為由，邀同丙○○一同坐車外出，行至彰化
    縣大村鄉村○路路邊時，突叫丙○○下車，戊○○並出現在
    場，限制丙○○行動自由，且口出惡言恐嚇丙○○簽發上開
    本票，並表示：如不寫本票，要將伊丟到鐵路上去給火車撞
    死等語。丙○○迫於無奈，逼不得已乃簽發上開本票一紙交
    予戊○○，旋即強押丙○○至大村鄉○○路○段215巷6號賴
    錦福住處。至賴錦福住處後，丁○○、戊○○等人即要丙○○承認其在台灣高等法院台中分院90年度上易字第295號案
    件做偽證，並恐嚇丙○○謂：你絕對不能報警，如果你報警
    ，就給你死得很難看等語。嗣丙○○不得已坦承偽證，經丁○○等人錄音後，始由甲○○將其載回住處之不實事項，分
    別於90年3月17日14時許，向彰化縣警察局彰化分局花壇分
    駐所警員黃志舜，同日17時50分許，向彰化縣警察局員林分
    局村上派出所警員黃俊山及於90年5月16日向台灣彰化地方
    法院檢察署具狀，對甲○○、丁○○、戊○○三人提出妨害
    自由、恐嚇取財之不實告訴。
二、案經台灣彰化地方法院檢察署檢察官自動檢舉偵辦。
    理  由
一、訊據上訴人即被告丙○○，否認有上開誣告犯行，辯稱：甲○○確於90年3月15日夜間，以要介紹伊買房屋為由，約在
    大村郵局見面，甲○○載伊至村上路平交道旁就叫伊下車，
    他就開車走了，之後戊○○及二位男子在平交道那裡等伊，
    戊○○並稱因伊到法院作證，使其花費49萬元，這筆錢要伊
    出，伊不肯，顏即稱要把伊放在平交道上讓火車壓死，嗣顏
    拿出一張空白本票，到期日、發票日都是顏指定的，伊簽完
    後，顏及二位男子押著伊到賴錦福住處，丁○○亦在該處，
    要伊遵照戊○○指示重複照念並予錄音，伊並未誣告，確實
    遭到恐嚇而簽發本票云云。
二、關於證據能力之說明：
    證人丁○○、戊○○、賴錦福、甲○○及賴雅鑒等人已於原
    審法院具結後作證明確，其等於警詢偵查中未經具結所為之
    證詞，本院並未採為認定本案犯罪事實之證據，無說明其等
    於警詢、偵查所為陳述，是否有證據能力之必要。
三、經查：
(一)、上開發票日為90年3月15日，到期日期為同年月30日，面額
    為49萬元之本票，乃上訴人因曾於本院90年度上易字第295
    號被告徐金主傷害丁○○一案之上訴中，為不實之證言，事
    後經協調而於90年3月15日晚間，在賴錦福服務處自願賠償
    予丁○○乙情，迭據證人丁○○、戊○○、賴錦福、甲○○
    及賴雅鑒等分於原審法院調查時證述明確。其等均稱並無恐
    嚇或限制被告行動自由之情事，復有證人丁○○所提出90年
    3月15日晚間於證人賴錦福服務處調解時之錄音帶及譯文為
    證，而該捲錄音帶經送法務部調查局鑑定，僅於Ａ面21分45
    秒、21分59秒、22分1秒及22分35秒處有中斷痕跡，鑑定結
    論中並未敘及送鑑之錄音帶有無經過剪接，此有法務部調查
    局九91年12月2日出具之鑑定通知書可佐。再前揭鑑定通知
    書所述之中斷處，經比對錄音內容，中斷處前後陳述者之語
    氣連貫，鑑定通知書上所謂中斷痕跡應係錄音者碰觸錄音按
    鍵所致。上訴錄音帶經本院勘驗結果，錄音談話內容與本院
    上訴字卷第196頁至199頁錄音譯文大致相符，上訴人亦承認
    上開錄音帶係其與丁○○、甲○○、戊○○對話之內容。可
    信證人丁○○所提出之錄音帶內容，未經任何之剪接，自具
    證據能力。又觀乎該捲錄音帶內容，乃係就上訴人於本院90
    年度上易字第295號被告徐金主傷害丁○○一案之上訴審理
    中為不實之證言之事進行調解，上訴人自認係遭他人之騙始
    為上開證言，其不知事情之嚴重性，而在場協助調解之人亦
    勸上訴人應如何彌補證人丁○○等語，核與前開證人之證詞
    大致符合。再錄音內容關於譯文部分，並無中斷跡象，且錄
    音中被告口氣始終平和、自然，對話中之前後陳述連續，應
    無受外力拘束之情狀，益證上開證人之證詞為可採信。被告
    事後辯稱該捲錄音係遭人強押所致云云，自非事實。
(二)、上訴人供稱於90年3月15日遭恐嚇簽發上述本票後，同月17
    日14時許曾前往彰化縣警察局彰化分局花壇分駐所報案，陳
    述伊在90年3月15日22時許，在彰化縣大村鄉村上派出所對
    面（證人賴錦福服務處），戊○○脅迫伊簽下面額49萬元之
    本票。當時除戊○○外，尚有賴錦福、甲○○及另二名男子
    在場，本票由戊○○帶來，亦由戊○○帶走等語。但同日17
    時50分許，上訴人再至彰化縣警察局員林分局村上派出所製
    作筆錄時，所述發生之時、地雖相同，然關於在場之人，先
    稱有戊○○、賴錦福、甲○○及另二名男子，嗣補稱丁○○
    亦在場，本票則是戊○○收去，丁○○並稱如伊不簽本票，
    要伊試試看等語。按丁○○如曾在場出言逼嚇上訴人簽發本
    票，則上訴人對其印象必然非常深刻，何以第一次於花壇派
    出所製作筆錄時，未提及此。嗣上訴人於90年5月16日向台
    灣彰化地方法院檢察署具狀告訴甲○○、丁○○及戊○○三
    人涉嫌恐嚇，改稱系爭本票起因於甲○○於90年3月15 日夜
    間，佯以要賣房屋為由，邀同上訴人一同外出，行車至路邊
    黑暗處，戊○○出現並恐嚇被告簽具系爭面額為49萬元之本
    票，簽完後再押其至賴錦福處，途中一直威脅被告不得報警
    ，並要其配合錄音。到達賴錦福處，丁○○即出現，要其承
    認在高等法院證言係屬偽證，願賠償丁○○49萬元，丁○○
    並恐嚇稱若報警將死得很難看等語。90年8月8日上訴人告訴
    戊○○、甲○○及丁○○恐嚇等一案偵查中，又稱甲○○說
    要看房子，載上訴人至大村鄉村○路路邊，恐嚇伊簽一張49
    萬元本票，上訴人不得已就當場簽發面額49萬元之本票交給
    甲○○，簽完後就帶伊至賴錦福處等語。依上訴人所供稱上
    開遭恐嚇威脅簽發本票之過程，恐嚇其簽發本票之人及簽發
    本票之地點，係本事件重要事項，且事實經過單純，非突然
    發生，上訴人對此事項，必然印象深刻，認識清楚，不會有
    誤認之情形。且上訴人係於同年3月17日及同年5月16 日向
    警方、檢察署報案，日期亦非久遠，不會有記憶模糊之情形
    。上訴人竟就恐嚇其簽發本票之人及簽發本票之地點等重要
    事項，為前後不一之指訴。顯然係上訴人並未經歷其事，而
    憑空杜撰，致所指訴之情節，前後不一致。綜合上述，足認
    上開本票既係上訴人於本院90年度上易字第295號被告徐金
    主傷害丁○○一案之上訴中為不實之證言，經協調後自願簽
    發所付出之賠償。
(三)、上訴人分別於90年3月17日14時許，向彰化縣警察局彰化分
    局花壇分駐所警員黃志舜；同日17時50分許，向彰化縣警察
    局員林分局村上派出所警員黃俊山及於90年5月16日向台灣
    彰化地方法院檢察署具狀，對甲○○、丁○○、戊○○三人
    提出妨害自由、恐嚇取財之不實告訴，亦有各該偵訊筆錄、
    告訴狀附於彰化地方法院檢察署90年他字第530號、90年度
    偵字第3558號卷內可憑。上訴人誣告犯行，事證明確，可以
    認定。
四、辯護人為上訴人辯護稱：本案確係冤枉案件，另則原審判處
    上訴人有期徒刑十月，緩刑三年，應屬恩惠判決，上訴人絕
    無不服提起上訴之必要。最高法院發回更審理由「觀諸其前
    後指訴之內容，就簽具系爭本票之地點、恐嚇其簽發系爭本
    票之人、恐嚇之內容及簽發後由何人取走本票等，與其如何
    受害之相關重要情節，均顯非一致」，以如此高標準規定之
    審查，來判斷被告黃對於丁○○、戊○○、甲○○三人有無
    誣告之犯意，何以不以同樣之高標準規格，去審查丁○○取
    得系爭本票是否不法？有無正當原因？何以檢察官對於賴慧
    三人之90年度偵字第3558號不起訴處分書，認證人賴雅鑒、
    賴錦福南轅北轍之證言為可採。又對於本案證人丁○○、戊○○、甲○○、賴雅鑒、賴錦福前後所為多次不符之證言，
    卻認為真實，而採為不利於被告不利之判決基礎。本案若對
    1.丁○○憑何原因取得系爭49萬元本票。2.上訴人於上開被
    告徐金主傷害賴慧一案到庭結證所為證詞，對賴慧有何損害
    。3.被告已觸犯偽證罪否。4.被告有與丁○○就觸犯偽證罪
    為真正調解。5.丁○○所提出之錄音帶及譯文內容，有何處
    證明被告願意簽發系爭本票交付丁○○人生為被告在上開案
    件作證對丁○○之賠償等問題，無法正面回答，則本案欲認
    被告有誣告犯意，即屬未達到一般人均不致有所懷疑，而得
    確信其為真實之程度，而有合理懷疑存在。本案應為無罪之
    判決云云。查上訴人確係因於本院90年度上易字第295號被
    告徐金主傷害丁○○一案審理中為不實之證言，而與丁○○
    等人進行調解，上訴人自認係遭他人之騙始為上開證言，其
    不知事情之嚴重性，而在場協助調解之人亦勸上訴人應如何
    彌補證人丁○○等語，上開49萬元之本票係上訴人所自願簽
    發，並無遭脅迫恐嚇情事，已如上述。至於丁○○另告發上
    訴人前揭證言涉及偽證罪嫌一案（彰化地檢察署90年度偵字
    第2750號）獲不起訴處分，雖可認定丁○○未因上訴人不正
    確之證詞而遭起訴受有損害。但上開本票，係經調解，由上
    訴人自願簽發，並非出於丁○○等人以妨害自由之手段所為
    ，已如前述。上訴人不能以其事後被訴偽證罪未經起訴，丁○○未受何損害，即認其簽發本票係受丁○○等人脅迫。另
    上訴人對於原審諭知其緩刑三年，仍上訴不服，足認其確遭
    冤抑云云。上訴人對上開恩惠判決，真正原因如何，係上訴
    人個人內心想法，外人難以窺知。但絕不能以其對此恩惠判
    決上訴，即認其無誣告犯行。另上開錄音帶內容確有提及上
    訴人自認其在上開被告徐金主傷害丁○○一案之上訴審理中
    ，係遭他人之騙始為不正確之證言，其不知事情之嚴重性，
    而在場協助調解之人亦勸上訴人應如何彌補證人丁○○等語
    ，已如前述。辯護人所為上開辯護，無非臆測推度之詞，不
    能使本院認上訴人未為誣告犯行而動搖依上開事證認上訴人
    有誣告犯行之結果。
五、查95年7月1日施行之刑法，關於緩刑宣告之要件已有修正，
    新修正刑法第74條第1項關於緩刑宣告之要件，放寬為未曾
    因故意犯罪為要件，不含過失犯。比較新刑法關於緩刑宣告
    之要件，修正前之刑法第74條規定並非有利於上訴人，依刑
    法第2條第1項，應適用修正後之現行刑法第74條第1項規定
    。
六、核上訴人所為，係犯刑法第169條第1項之誣告罪。又誣告罪
    為妨害國家審判權之罪，故就其性質而論，直接受害者係國
    家，即國家之審判事務，每因誣告而為不當之進行，至個人
    受害，乃國家進行不當審判事務所發生之結果，與誣告行為
    不生直接之關係，故以一訴狀誣告數人，僅能成立一誣告罪
    （最高法院18年上字第33號判例參照），是本件上訴人以一
    狀誣告證人甲○○、戊○○及丁○○三人，自僅成立一誣告
    罪，附此敘明。被告犯罪在96年4月24日以前，所犯為刑法
    第169條第1項之罪，合於減刑條件，應依中華民國96年罪犯
    減刑條例第2條第1項第3款，減其宣告刑。
七、上訴人上訴否認有誣告犯行，指摘原審判決不當，其上訴雖
    無理由。但原審判決未及依中華民國96年罪犯減刑條減輕上
    訴人之宣告刑，於法未洽。應由本院將原審判決撤銷改判。
    爰審酌上訴人不甘一己之損失，以不實之事項向偵查機關誣
    告他人犯罪，致國家之追訴權因其誣告而為不當之進行，所
    生之危害非淺及其品行、智識程度暨犯後態度等一切情狀，
    量處如主文所示之刑，以示懲儆。又查，被告前未曾受有期
    徒刑以上刑之宣告，有台灣彰化地方法院檢察署刑案資料查
    註紀錄表及台灣高等法院被告全國前案紀錄表在卷可按，其
    經此偵審程序，當能知所警惕，而無再犯之虞，本院審酌上
    情，認本判決所宣告之刑，以暫不執行為宜，爰併宣告緩刑
    三年，以啟自新。
據上論斷，應依刑事訴訟法第369條第1項前段、第364條、第299
條第1項前段，刑法第169條第1項、第2條第1項前段、第74條第
1項第1款，中華民國96年罪犯減刑條例第2條第1項第3款、第7條
，判決如主文。
本案經檢察官乙○○到庭執行職務。
中    華    民    國    97    年     3    月     5    日
            刑事第九庭  審判長法  官  陳  筱  珮
                              法  官  康  應  龍
                              法  官  趙  春  碧
上列正本證明與原本無異。
如不服本判決應於收受送達後十日內向本院提出上訴書狀，其未
敘述上訴之理由者並得於提起上訴後十日內向本院補提理由書（
均須按他造當事人之人數附繕本）。
                              書記官  蘇  昭  文
中    華    民    國    97    年    3     月    5     日
刑法第一百六十九條
意圖他人受刑事或懲戒處分，向該管公務員誣告者，處七年以下
有期徒刑。
意圖他人受刑事或懲戒處分，而偽造、變造證據或使用偽造變之
證據者亦同。


司法院資訊處製作；財團法人民間司法改革基金會備份。
